ACORDAO-COMPLETO-2366377

ACÓRDÃO DE RELAÇÃO

ACÓRDÃO DE RELAÇÃO 7388/2019 ATA 28/2019 - SEGUNDA CÂMARA

Acórdão 7388/2019-TCU-Segunda Câmara
Trata-se de tomada de contas especial instaurada pela Superintendência Estadual da Fundação Nacional de Saúde em Goiás contra Alan Gonçalves Barbosa, ex-prefeito do Município de Alto Paraíso/GO, em razão da inexecução do sistema de abastecimento de água no assentamento Sílvio Rodrigues, objeto do Termo de Compromisso TC/PAC 13/2009 (Siafi 657557) , cuja vigência, após prorrogações, foi de 31/12/2009 a 20/07/2012. O valor total da obra era de R$ 361.397,37, sendo R$ 11.397,37 referentes à contrapartida do município.
O relatório da visita técnica realizada em 10/03/2014 (dois anos após o término das obras) , não obstante a constatação do cumprimento do objeto pactuado e de que a vazão do poço atendia à demanda, recomendou a notificação do convenente para que apresentasse o projeto com as alterações realizadas, acompanhado de suas respectivas especificações, planilha orçamentária e ART paga e assinada pelo responsável técnico para avaliação pela Funasa. O responsável foi notificado para sanar as pendências ou ressarcir o débito apontado (peça 2, págs. 31/35) .
O concedente, após exame da prestação de contas final encaminhada e em decorrência das visitas técnicas realizadas em 05 e 06/07/2016, emitiu o Parecer Técnico 006/DIESP/FUNASA/GO/2016/MNM, de 25/07/2016, no qual consignou (peça 2, págs. 70/74) :
“Diante das pendências documentais apresentadas acima, apesar dos problemas de execução física encontrados ocasionando a falta de abastecimento de água ininterrupto em ligações domiciliares contempladas no plano de trabalho inicial aprovado, e principalmente das mudanças de projeto sem apresentação das justificativas técnicas que seriam posteriormente analisadas, verificou-se que a obra está atendendo parcialmente o plano de trabalho, porém não é possível quantificar o alcance do objeto sem a análise da planilha orçamentária licitada, contemplando as alterações de projeto e dos relatórios de medição, documentos estes não apresentados e que são parâmetros fundamentais para análise e aprovação pela equipe técnica. Assim, devido a essa insuficiência de referência para a análise técnica, e conforme Portaria FUNASA nº 01 de 17 de agosto ele 2015 que institui o ‘Status de Obra’, esta área reprova o alcance do objetivo, percentual este em 0%, e mantém o status ‘encerrada sem etapa útil’.” (grifos do original) 
Autorizada a instauração da devida tomada de contas especial, o parecer conclusivo do tomador de contas, acolhido pelo controle interno e pela autoridade ministerial competente, foi pela irregularidade das contas e responsabilidade do ex-prefeito pelo valor original de R$ 348.291,67, em razão da inexecução das obras e desvio do objeto pactuado.
Considerando que, no âmbito desta Corte, a SecexTCE, após análise da documentação encaminhada pela Funasa, concluiu que:
i) não obstante as conclusões expostas no relatório do tomador de contas, nas vistorias realizadas até 2014 – mais de um ano após o término do empreendimento – não se verificaram elementos que demonstrassem haver problemas técnicos na obra;
ii) a soma das execuções dos serviços verificados na vistoria resultou em R$ 361.397,71, correspondentes à totalidade dos recursos previstos, incluída a contrapartida; 
iii) são contraditórias as conclusões da Funasa que, em 2014, registram existir vazão adequada e cumprimento do objeto mas, em 2016, dois anos depois, afirmam que o sistema não está funcionando satisfatoriamente sem, contudo, apontar causas determinantes que motivassem suas constatações para fins de apuração de responsabilidades, limitando-se a atribuí-las a alterações de projeto;
iv) a despeito das pendências relacionadas à alteração do projeto e ausência de documentos, tais falhas por si só não configuram prejuízo ao erário, a demandar a devolução da quase totalidade dos recursos repassados;
v) resta evidenciada a ausência de pressupostos de constituição e de desenvolvimento válido e regular do processo;
considerando que as conclusões uniformes da SecexTCE foram endossadas pelo Ministério Público junto ao TCU;
os ministros do Tribunal de Contas da União, reunidos em sessão de 2ª Câmara, ACORDAM, por unanimidade, de acordo com os pareceres emitidos nos autos e com fundamento nos arts. 169, inciso VI, e 212 do Regimento Interno, em:
a) arquivar esta tomada de contas especial, ante a ausência de pressupostos de constituição e de desenvolvimento válido e regular do processo;
b) dar ciência desta deliberação e da instrução à peça 5 à Superintendência Estadual da Fundação Nacional de Saúde no Estado de Goiás.
1. Processo TC-Processo 038.462/2018-4 (TOMADA DE CONTAS ESPECIAL) 
1.1. Classe de Assunto: II.
1.2. Responsável: Alan Goncalves Barbosa (CPF XXX.662.601-XX) .
1.3. Unidade: Município de Alto Paraíso de Goiás/GO.
1.4. Relatora: ministra Ana Arraes.
1.5. Representante do Ministério Público: procurador Rodrigo Medeiros de Lima.
1.6. Unidade Técnica: Secretaria de Controle Externo de Tomada de Contas Especial (SecexTCE) .
1.7. Representação legal: não há.
1.8. Determinações/Recomendações/Orientações: não há.

Segunda Câmara

Município de Alto Paraíso de Goiás/GO.

Alan Goncalves Barbosa (CPF XXX.662.601-XX).

ANA ARRAES

não há.

Procurador Rodrigo Medeiros de Lima.

TOMADA DE CONTAS ESPECIAL (TCE)

Secretaria de Controle Externo de Tomada de Contas Especial (SecexTCE).